ACORDAO-COMPLETO-2317853

ACÓRDÃO 1803/2019 ATA 28/2019 - PLENÁRIO

VISTOS, relatados e discutidos estes autos que, nesta fase, tratam de pedidos de reexame interpostos pelo Serviço Nacional de Aprendizagem Comercial - Senac e Serviço Nacional de Aprendizagem Industrial - Senai contra o Acórdão 1067/2017-TCU-Plenário, que apreciou relatório de auditoria realizada com vistas a avaliar a atuação do Ministério da Educação (MEC) no acompanhamento do Acordo de Gratuidade com os Serviços Nacionais de Aprendizagem, bem como metas do referido acordo no período de 2009 a 2014;
ACORDAM os Ministros do Tribunal de Contas da União, reunidos em sessão de Plenário, ante as razões expostas pelo Relator, em:
9.1. conhecer parcialmente dos pedidos de reexame apresentados, apenas em relação aos subitens 9.3 e 9.4 do Acórdão 1067/2017-TCU-Plenário, questionados pelo recurso trazido pelo Senac, e 9.3.2 do mesmo decisum, adversado no recurso interposto pelo Senai, por atenderem aos requisitos de admissão dispostos nos arts. 32, 33 e 48 da Lei 8.443/1992, para, no mérito, conceder-lhes provimento parcial, alterando a redação do subitem 9.3.2 do Acórdão 1067/2017-TCU-Plenário, nos seguintes termos:
"9.3.2. apresentem o custo hora-aula/aluno - no qual se inclui também as despesas com investimento e gestão, consoante o disposto no art. 10, § 3º, do Decreto 6.635/2008 e no art. 33-A do Decreto 6.633/2008 -, aplicado à execução do acordo de gratuidade, no mínimo, por eixo tecnológico ou conceito análogo;"
9.2. fixar como termo inicial de contagem do prazo de 180 dias previsto no subitem 9.2.1 do Acórdão 1067/2017-TCU-Plenário a data de notificação da presente decisão; 
9.3. dar ciência desta deliberação ao Setec/MEC e aos Departamentos Nacionais do Senai e do Senac.

Pedidos de reexame contra decisão que apreciou auditoria que avaliou a atuação do Ministério da Educação (MEC) no acompanhamento do Acordo de Gratuidade com os Serviços Nacionais de Aprendizagem, bem como metas do referido acordo no período de 2009 a 2014.

Secretaria de Educação Profissional e Tecnológica do Ministério da Educação - Setec/MEC; Serviço Nacional de Aprendizagem Comercial - Departamento Nacional; Serviço Nacional de Aprendizagem Industrial - Departamento Nacional.

3. Recorrentes: Serviço Nacional de Aprendizagem Comercial - Senac (03.644.843/0001-19); Serviço Nacional de Aprendizagem Industrial - Senai (03.773.700/0011-89).

13.1. Ministros presentes: Walton Alencar Rodrigues (na Presidência), Benjamin Zymler, Raimundo Carreiro, Ana Arraes, Bruno Dantas e Vital do Rêgo (Relator).
13.2. Ministros-Substitutos convocados: Augusto Sherman Cavalcanti e Marcos Bemquerer Costa.
13.3. Ministros-Substitutos presentes: André Luís de Carvalho e Weder de Oliveira.

VITAL DO RÊGO

Ministra Ana Arraes.

Adoto como relatório a instrução de mérito elaborada no âmbito da Secretaria de Recursos (Serur) , peça 127, que contou com a anuência do diretor da Serur/D4 (peça 128) , a seguir transcrita com os ajustes de forma pertinentes:
INTRODUÇÃO
	Cuidam-se de pedidos de reexame em relatório de auditoria interpostos pelo Serviço Nacional de Aprendizagem Comercial - SENAC (peça 82) e Serviço Nacional de Aprendizagem Industrial - SENAI (peça 83) , insurgindo-se contra o Acórdão 1067/2017-TCU-Plenário (peça 56) , por meio do qual se analisou Acordo de Gratuidade com os Serviços Nacionais de Aprendizagem, no período de 2009 a 2014.
Eis o extrato da decisão recorrida (Acórdão 1067/2017-TCU-Plenário - peça 56) :
9.1. recomendar:
9.1.1. à Secretaria de Educação Profissional e Tecnológica do Ministério da Educação (Setec/MEC) , ao Departamento Nacional do Serviço Nacional de Aprendizagem Industrial (Senai) e ao Departamento Nacional do Serviço Nacional de Aprendizagem Comercial (Senac) que compatibilizem os prazos de definição das vagas a serem oferecidas por meio do Acordo de Gratuidade e da Bolsa-Formação, de modo que, posteriormente à definição das vagas do Acordo, haja definição daquelas a serem ofertadas por intermédio da Bolsa-Formação, como forma de gerar eficiência na alocação das vagas e na utilização de recursos orçamentários;
9.1.2. à Casa Civil da Presidência da República e ao Ministério do Trabalho e Emprego, que reavaliem a pertinência de eventual normatização no que se refere à necessidade de organização das respectivas unidades de auditoria interna, pelas entidades que compõem os Serviços Sociais Autônomos, com o suporte necessário de recursos humanos e materiais, com o objetivo de fortalecer a gestão e racionalizar as ações de controle, exigência essa que foi excluída do Decreto 3.591/2000, por força do Decreto 4.440/2002, bem como avaliem a necessidade de contratação de auditoria independente por estas entidades para examinar se suas demonstrações contábeis, no  conjunto, representam adequadamente a posição patrimonial e financeira das entidades, condição necessária para verificação de cumprimento das metas do Acordo de Gratuidade;
9.1.3. à Secretaria de Controle Externo da Previdência, do Trabalho e da Assistência Social - SecexPrevidência, que avalie a conveniência e a oportunidade de realizar fiscalizações no Serviço Social da Indústria (Sesi) e no Serviço Social do Comércio (Sesc) para verificar o cumprimento das metas e dos demais termos do Acordo de Gratuidade.
9.2.  determinar à Setec/MEC, ante sua responsabilidade no acompanhamento do Acordo de Gratuidade (itens 5.1 e 5 dos protocolos de compromisso do Senai/Sesi e Senac/Sesc, respectivamente, ratificados por meio do art. 1º, parágrafo único, do Decreto 6.635/2008 e do art. 1º do Decreto 6.633/2008) , que:
9.2.1. normatize, em 180 (cento e oitenta) dias e em comum acordo entre o MEC e os Serviços Nacionais de Aprendizagem, metodologia de acompanhamento do Acordo de Gratuidade que contenha, necessariamente, os seguintes pontos: (i) itens que serão objeto de acompanhamento; (ii) regras de apropriação das despesas diretas, indiretas e investimentos; (iii) prazos às entidades para entrega dos dados e informações necessários ao acompanhamento; (iv) prazos para emissão de seus pareceres, notas técnicas ou outros documentos de análise do cumprimento das metas estipuladas, bem como as medidas a serem adotadas em caso de descumprimento do Acordo;
9.2.2. quando da definição da oferta de vagas da Bolsa-Formação, considere as vagas a serem oferecidas por meio do Acordo de Gratuidade, como meio para gerar eficiência na alocação das vagas e na utilização de recursos orçamentários;
9.2.3. apresente, nos relatórios de gestão da Secretaria Executiva do MEC, que consolidarão as informações das secretarias finalísticas do Ministério:
9.2.3.1. resultados das análises relativas ao Acordo de Gratuidade e medidas adotadas em caso de não cumprimento de percentuais de gastos com gratuidade e/ou dos demais termos do Acordo, a fim de que sejam oferecidas informações acerca do acompanhamento realizado pelo MEC sobre a execução do Acordo de Gratuidade (itens 5.1 e 5 dos protocolos de compromisso do Senai/Sesi e Senac/Sesc, respectivamente, ratificados por meio do art. 1º, parágrafo único, do Decreto 6.635/2008 e do art. 1º do Decreto 6.633/2008) 
9.2.3.2. resultados de avaliações e pesquisas efetuadas pelas entidades integrantes do Acordo de Gratuidade quanto à qualidade dos cursos, à avaliação de egressos, evasão dos cursos oferecidos e pesquisas quanto a aspectos qualitativos do Acordo eventualmente realizadas;
9.2.4. realize periodicamente, no acompanhamento que lhe compete, avaliações quanto à regularidade do quantitativo de matrículas da Gratuidade e estabeleça requisitos de sistemas de informações capazes de garantir regularidade dos registros de matrícula e frequência, a exemplo  do procedimento de reconfirmação utilizado pelo Sistema Nacional de Informações da Educação Profissional e Tecnológica - Sistec, definido nos arts. 22, XXVI, e 69 da Portaria MEC 817/2015;
9.3. determinar à Secretaria de Educação Profissional e Tecnológica do Ministério da Educação (Setec/MEC) , ao Departamento Nacional do Serviço Nacional de Aprendizagem Industrial (Senai) e ao Departamento Nacional do Serviço Nacional de Aprendizagem Comercial (Senac) , tendo em vista o que dispõem os itens 1.1 - Senai e 1.2 - Senac, dos Protocolos de Compromisso, ratificados por meio do art. 2º dos Decretos 6.633/2008 e 6.635/2008, que, na metodologia a ser normatizada:
9.3.1. apresentem e apropriem: despesas diretas, por eixo tecnológico ou conceito análogo que, inequívoca e demonstrativamente, represente o gasto real com Gratuidade, sendo que, no caso do Senac, as despesas indiretas não relacionadas à execução do Acordo, a exemplo da educação superior, sejam apartadas, de modo a não haver rateio dessas despesas para efeito de apropriação dos gastos do acordo; 
9.3.2. apresentem o custo hora-aula/aluno aplicado à execução do acordo de gratuidade, no mínimo, por eixo tecnológico ou conceito análogo; e
9.3.3. explicitem os critérios de apropriação dos investimentos, que devem levar em consideração a natureza da operação (despesa direta ou indireta) ;
9.4. determinar à Setec/MEC e aos Departamentos Nacionais do Senai e do Senac que homologuem e publiquem a metodologia definida nos sítios eletrônicos do MEC, do Senai e do Senac, com os elementos necessários e suficientes para seu entendimento e eventual utilização por usuários internos e externos;
9.5. determinar à Secretaria-Geral de Controle Externo - Segecex que, por meio da Diretoria de Normas e Gestão de Contas (Contas/Semec) , inclua os subitens 9.2.3 e 9.2.4 deste acórdão nos relatórios de gestão e no Sistema e-Contas da Secretaria Executiva do MEC, que consolidará as informações da Setec/MEC;
9.6. encaminhar cópia deste acórdão, acompanhada do relatório e do voto que o fundamentaram:
9.6.1. à SecexPrevidência, para subsidiar o monitoramento da determinação contida no subitem 9.5.1 do Acórdão 699/2016-TCU-Plenário, relativa à modificação dos itens a serem exigidos nos relatórios de gestão das entidades daquele Sistema, objeto do TC Processo 011.772/2016-6, oportunidade na qual serão feitas as propostas pertinentes; 
9.6.2. ao Ministério da Transparência, Fiscalização e Controladoria-Geral da União, à Setec/MEC, ao Departamento Nacional do Senai, ao Departamento Nacional do Senac, à Casa Civil da Presidência da República, ao Ministério do Trabalho, ao Ministério da Fazenda, à Comissão de Educação, Cultura e Esporte do Senado Federal, à Comissão de Meio Ambiente, Defesa do Consumidor e Fiscalização e Controle do Senado Federal, à Comissão de Educação da Câmara dos Deputados e às Confederações Nacionais da Indústria (CNI) e do Comércio de Bens, Serviços e Turismo (CNC) .
9.7. manter em sigilo a peça 44 destes autos, por tratar de análise de risco para atuação futura do Tribunal.
HISTÓRICO
Trata-se de fiscalização de conformidade decorrente de determinação da Corte (Acórdão 3330/2015-TCU-Plenário) , em que se analisou a atuação do MEC no Acordo de Gratuidade com os Serviços Nacionais de Aprendizagem (Serviço Social da Indústria - SESI e Serviço Social do Comércio - SESC) , particularmente os seguintes pontos: a) acompanhamento intempestivo do MEC no período de 2009 a 2014 para verificação do regular cumprimento do Acordo de Gratuidade; b) ações de acompanhamento do MEC incidente apenas sobre aspectos formais do Acordo de Gratuidade; c) vagas decorrentes do Acordo de Gratuidade não são consideradas para atendimento das necessidades de qualificação levantadas no Mapa da Demanda Identificada (MDI) para atendimento do mercado de trabalho; d) insuficiência da metodologia de apropriação das despesas, utilizadas nos exercícios de 2009 a 2014, para afirmar, com razoável segurança, sobre o regular cumprimento da meta de gasto do Acordo de Gratuidade; e) insuficiência na apresentação de informações de execução físico-financeira do Acordo de Gratuidade nos relatórios de gestão de Senai e Senac (Relatório - peça 46) .
Julgado o relatório no Acórdão 1067/2017-TCU-Plenário (peça 56) , insurgem-se o Departamento Nacional do Serviço Nacional de Aprendizagem Comercial (peças 73 e 82) e o Departamento Nacional do Serviço Nacional de Aprendizagem Industrial (peça 83) , contra as determinações contidas na decisão.
EXAME DE ADMISSIBILIDADE
Manifesta-se concordância com os exames de admissibilidade contido nas peças 85-87 e acolhido pelo E. Relator Min. Vital do Rêgo (peça 91) , pelo conhecimento do recurso.
Deve-se acrescer, ao exame de admissibilidade do recurso do SENAC (peça 86) , que o pedido de alteração do item 9.5 veiculado (peça 82, p. 23) não merece conhecimento, ante a ausência de interesse recursal para a insurgência contra determinação expedida para a Secretaria-Geral de Controle Externo do TCU.
EXAME DE MÉRITO
Delimitação
Em relação aos pontos para os quais o recurso foi admitido, são os elementos recursais do SENAC (peça 82) : a) necessidade de contagem de custos diretos, indiretos, despesas indiretas e investimentos, nos termos do art. 33-A do art. 33-A do Decreto 6.633/2008, sendo o custo médio aluno por hora-aula calculado pela relação entre despesas totais e carga horária efetiva, entendendo que a exclusão dos gastos com educação superior implicaria redução da oferta gratuita e quebra de sinergia no desenvolvimento das ações educacionais; b) a expressão eixos tecnológicos seria uma conceituação acadêmica contida no Parecer CNE/CEB 16/1999, inexistindo motivos para análise da despesas segundo aquele conceito, pugnando pela manutenção da metodologia atualmente adotada, aprovada pelo Conselho Nacional em 2008; c) inocuidade de alteração da metodologia de cálculo, pela necessidade de readequação dos processos operacionais e ajustes nos sistemas de gestão, com emprego de tempo e investimentos; d) exibição nos sitos eletrônicos do SENAC das diretrizes do programa de gratuidade, comprovando o atual cumprimento do item 9.4. da deliberação.
Em relação aos pontos para os quais o recurso foi admitido, são os elementos recursais do SENAI (peça 83) : a) a redação da determinação estaria incorreta, uma vez que dever-se-ia explicitar o gasto aluno-hora (e não o custo aluno-hora) , sendo necessário incluir as despesas de custeio, investimento e gestão previstas no art. 10, § 3o do Regimento Interno do SENAI.
Da metodologia do cálculo de gratuidade do SENAC, do cálculo de custo médio dos alunos e da inclusão de gastos com educação superior
Afirma o recorrente que o art. 33-A do Decreto 6633/2008 indiciaria que o cálculo da gratuidade deveria incluir os custos diretos, indiretos, despesas indiretas e investimentos, sendo que os investimentos estariam compartilhados entre vários cursos de diferentes segmentos, sendo que na metodologia adotada para o cálculo do custo médio aluno por hora-aula, o elemento de maior relevância seria a carga horária efetiva, sendo que a exclusão dos gastos com educação superior importariam uma elevação dos gastos médios, reduzindo o total de carga horária executada no programa de gratuidade. Assevera que a oferta de cursos do SENAC segue os itinerários formativos na perspectiva de educação continuada, incluindo a educação superior. Afirma, por fim, que os eixos tecnológicos não poderiam ser adotados como elemento de apropriação das despesas ou investimentos da entidade.
Análise
O compromisso de gratuidade, decorrente do protocolo de compromisso, se concretiza no Decreto 6.633/2008, especificamente no caso do SENAC, no art. 3o, que define o volume do aporte financeiro e as espécies de cursos a serem fornecidos:
Decreto 6.633/2008
Art. 3 [...]
m)  garantir oferta de vagas gratuitas em aprendizagem, formação inicial e continuada e em educação profissional técnica de nível médio, a pessoas de baixa renda, na condição de alunos matriculados ou egressos da educação básica, e a trabalhadores, empregados ou desempregados, tendo prioridade no atendimento aqueles que satisfizerem as condições de aluno e de trabalhador, observado o disposto nas alíneas "i", "j" e "l".
Parágrafo único.  O SENAC deverá comprometer dois terços de sua Receita de Contribuição Compulsória Líquida para atender ao disposto na alínea "m".
Note-se, assim, que o comprometimento financeiro total deve corresponder a um valor determinado, equivalente a 2/3 da receita de contribuição compulsória líquida da entidade (dependendo apenas do volume de recursos arrecadados) . O custo médio por aluno é uma variável que depende dos custos diretos e indiretos de cada curso ofertado, não tendo relação com o total de recursos arrecadados pela entidade.
Deste modo, a única variável que está dentro da alçada da entidade é a quantidade total de horas ofertadas, que deve corresponder a um número que, multiplicado pelo custo médio por aluno, deveria equivaler ao comprometimento financeiro previsto no Decreto.
O raciocínio apresentado pelo recorrente é incorreto, uma vez que a exclusão dos gastos com educação superior não importaria a modificação do custo médio por aluno (variável que depende apenas da natureza do curso ofertado) , mas exemplificaria que a entidade estaria gastando uma quantidade de recursos menor, deixando de alcançar o valor mínimo de comprometimento de 2/3 da receita de contribuição compulsória líquida, obrigando-a ao incremento da oferta de horas-aulas.
Note-se, ademais, que a garantia de oferta de vagas gratuitas possui escopo educacional limitado: "aprendizagem, formação inicial e continuada e em educação profissional técnica de nível médio", não se incluindo a oferta de cursos de nível superior. Analisando a legislação correspondente, não se pode inferir que o conceito de educação continuada inclua a educação superior, segundo a segmentação contida na Lei de Diretrizes e Bases da Educação Nacional:
Lei 9.394/96
CAPÍTULO III
DA EDUCAÇÃO PROFISSIONAL
Da Educação Profissional e Tecnológica
Art. 39.  A educação profissional e tecnológica, no cumprimento dos objetivos da educação nacional, integra-se aos diferentes níveis e modalidades de educação e às dimensões do trabalho, da ciência e da tecnologia.          (Redação dada pela Lei nº 11.741, de 2008) 
§ 1o  Os cursos de educação profissional e tecnológica poderão ser organizados por eixos tecnológicos, possibilitando a construção de diferentes itinerários formativos, observadas as normas do respectivo sistema e nível de ensino.         (Incluído pela Lei nº 11.741, de 2008) 
§ 2o  A educação profissional e tecnológica abrangerá os seguintes cursos:        (Incluído pela Lei nº 11.741, de 2008) 
I - de formação inicial e continuada ou qualificação profissional;        (Incluído pela Lei nº 11.741, de 2008) 
II - de educação profissional técnica de nível médio;         (Incluído pela Lei nº 11.741, de 2008) 
III - de educação profissional tecnológica de graduação e pós-graduação.         (Incluído pela Lei nº 11.741, de 2008) 
Ou seja, o acordo de gratuidade alcança os cursos das alíneas I e II do art. 39, § 2o da LDB, não podendo se incluir cursos "de educação profissional tecnológica de graduação e pós-graduação" e, portanto, devendo se excluir do cálculo a apropriação de custos indiretos e investimentos que são compartilhados com os cursos de nível superior.
No que se refere a adoção dos eixos tecnológicos para a apropriação das despesas, embora assista razão ao recorrente no fato de que o conceito tem relevância no contexto pedagógico-organizacional (art. 33 da Lei 9.394/96) , o fato é que a determinação autorizou as entidades buscassem um conceito afeito a necessidade da análise contábil, levando inclusive em consideração eventuais custos na adoção da nova metodologia:
52.	Após examinar essas explicações, a SecexEducação permaneceu em sua posição acerca da necessidade de nova metodologia, calcada na constatação de que há concentração de vagas de gratuidade tanto no Senac (eixo Gestão e Negócio) quanto no Senai (eixo Produção Industrial) , sendo grande a probabilidade de que os gastos da gratuidade não estejam sendo refletidos em patamares razoavelmente próximos dos reais. Isso ensejou proposta de determinação para que a nova metodologia a ser normatizada corrija tais distorções, utilizando o conceito de eixo tecnológico ou outro análogo.
53.	Considerando que é alto o custo dessas mudanças e que a unidade técnica já flexibilizou sua proposta ao mencionar que sejam apropriadas as despesas por eixo tecnológico ou "conceito análogo", entendo que já se viabilizou a apresentação de metodologia alternativa capaz de neutralizar a diferença de custos entre cursos, sem alteração profunda dos registros contábeis, por meio da adoção de fator de ponderação aplicado para essa correção, por exemplo, a partir de um levantamento amostral do custo das turmas de cursos por eixo tecnológico.
54.	Assim, entendo que cabe às entidades apresentar solução que lhes seja mais econômica e que satisfaça os requisitos de compatibilidade de custos para apuração da gratuidade, dentro de seu poder discricionário. Acompanho, assim, a proposta da unidade técnica.
 (Voto. peça 57, p. 6) 
Assim, na própria decisão está autorizado, de antemão, a adoção de outro critério que não seja o critério de "eixo pedagógico", com vistas a corrigir eventuais distorções decorrentes da concentração de vagas nos eixos de "Gestão e Negócios" (Senac) e "Produção Industrial" (Senai) , cujo custo médio pode não refletir a média dos custos diretos, indiretos e investimentos deduzidos à conta da gratuidade.
Por fim, não merece prosperar o apelo do recorrente no sentido da inocuidade da alteração da metodologia de cálculo, sendo afirmação desprovida de comprovação concreta: o aperfeiçoamento dos sistemas de gestão, ainda que alegadamente possam gerar pouco impacto no resultado final, não pode ser recusado, especialmente pelo fato de que a deliberação não está impondo um novo ônus ao recorrente, mas apenas alterações na forma de elaboração e apresentação das informações contábeis gerenciadas pelas entidades.
Do cumprimento da obrigação de aperfeiçoamento das informações divulgadas em relatórios de gestão
Entende o Senac que a entidade já teria cumprido o item 9.4. da deliberação, com a exibição nos sitos eletrônicos das diretrizes do programa de gratuidade.
Análise
Observando o Portal de Transparência[footnoteRef:2] do sítio eletrônico do Senac, verifica-se que as seguintes informações exigidas no Relatório de Auditoria não estão presentes (itens 236-246, peça 46) , razão pela qual o presente ponto não merece acolhimento: [2:  http://www.dn.senac.br/transparenciadn/#/programa-senac-de-gratuidade] 
quantitativo de cursos ministrados no exercício;
quantitativo de cursos gratuitos oferecidos;
detalhamento por tipo de curso ou por eixo tecnológico;
relatório de apuração dos recursos alocados no exercício para alcance das metas previstas no Protocolo de Compromisso firmado;
memória de cálculo por Departamento Regional;
resultado consolidado em nível nacional;
origem das informações relativas às receitas auferidas e às despesas realizadas, utilizadas para apuração da meta, indicando, sempre que possível, a correspondência com os dados constantes dos demonstrativos/lançamentos contábeis oficiais
No particular, a obrigação deriva da Lei de Transparência (Lei 12.527/2011) , ao explicitar a obrigação de publicidade inclusive para entidades privadas que recebem recursos públicos, conduzindo a ampla transparência da informação e o amplo acesso:
Art. 2o  Aplicam-se as disposições desta Lei, no que couber, às entidades privadas sem fins lucrativos que recebam, para realização de ações de interesse público, recursos públicos diretamente do orçamento ou mediante subvenções sociais, contrato de gestão, termo de parceria, convênios, acordo, ajustes ou outros instrumentos congêneres. 
Parágrafo único.  A publicidade a que estão submetidas as entidades citadas no caput refere-se à parcela dos recursos públicos recebidos e à sua destinação, sem prejuízo das prestações de contas a que estejam legalmente obrigadas. 
Da alegações sobre a expressão "custo" utilizada na redação final do item 9.3.2 do Acórdão
Afirma o Senai que a redação do item 9.3.2 determinação estaria incorreta, uma vez que dever-se-ia explicitar o gasto aluno-hora (e não o custo aluno-hora) , sendo necessário incluir as despesas de custeio, investimento e gestão previstas no art. 10, § 3o do Regimento Interno do SENAI.
Análise
O conceito "custo médio aluno/hora-aula (CMAHA) " está explicitado na metodologia elaborada pela FGV e homologada pelo MEC (peça 25) , assim definida:
Custo médio aluno/hora-aula (CMAHA) : resultado da divisão das despesas totais da entidade com as atividades pela Carga Horária Efetiva (Equação 1) . Tal conceito representa o custo médio unitário das atividades cuja natureza estão no âmbito do Acordo de Gratuidade
CMAHA = DC + DG + INV /  CHT (1) 
 (peça 25, p. 4) 
Note-se que a equação inclui o somatório das despesas de gestão (DG) , despesas de custeio (DC) e dos investimentos (INV) , razão pela qual a fórmula de cálculo já contempla a obrigação legal de inclusão das despesas de custeio, investimento e gestão previstas no art. 10, § 3o do RI/SENAI, segundo a redação dada pelo Decreto 6.635/2008.
Se, por um lado, não se desconhece a distinção do ponto de vista contábil das expressões "gastos" e "custo", não se pode ignorar que o estudo conjunto MEC-FGV forjou a expressão "custo médio aluno/hora-aula (CMAHA) ", sendo que o cálculo atende as exigências previstas no Decreto e no Termo de Compromisso.
Ademais, a determinação contida no item 9.3.2 do Acórdão não é a apresentação do "custo hora-aula/aluno", informação que já vinha sido exibida em outras ocasiões, mas a exibição daquela variável de forma segmentada "por eixo tecnológico ou conceito análogo". Ou seja, o elemento novo apresentado no acórdão não é o conceito de CMAHA, mas a necessidade de apresentação daquele custo segmentado por eixo tecnológico, com vistas a avaliar o correto cumprimento do acordo de gratuidade.
DAS CONSIDERAÇÕES SOBRE O INÍCIO DO PRAZO PARA A IMPLEMENTAÇÃO DO ITEM 9.2.1 DO ACÓRDÃO
Na peça 124, o Ministério da Educação indaga sobre o "início da contagem do prazo de 180 dias, constante do item 9.2.1 do acórdão, para a normatização dessa metodologia" (item 2) , requerendo "que a contagem do prazo de 180 dias, constante do item 9.2.1 do Acórdão 1067/2017, seja iniciada a partir da publicação do Acórdão que apreciará os pedidos de reexame" (item 4) .
O item 9.2.1 do Acórdão não foi objeto de recurso por parte do Ministério da Educação, razão pela qual a contagem do prazo se inicia após o trânsito em julgado do acórdão. Em linhas gerais, deve-se observar o entendimento contido no Acórdão 2049/2016-TCU-Plenário-TCU (Rel. Min. Augusto Nardes) , no sentido de que "não cabe, em sede de recurso, análise sobre pedido de prazo para cumprimento de determinações".
A razão de decidir naquele julgamento (aplicável ao presente caso) se fundamenta na noção de que é no processo de monitoramento que se deverão apreciar eventuais descumprimentos de prazos. Note-se, por fim, que o órgão adotou medidas iniciais (instauração de grupo de trabalho) , não se podendo afirmar omissão completa do órgão jurisdicionado.
CONCLUSÕES
O compromisso de gratuidade firmado entre o Ministério da Educação e o Senac impõe a aplicação de 2/3 das receitas de contribuição compulsória líquida, sendo que à entidade compete ofertar um número de horas aulas equivalente a receita auferida. A inclusão de gastos com ensino superior está fora do escopo da aplicação de "formação inicial e continuada" e "qualificação profissional e educação profissional técnica de nível médio" (art. 39, § 2o, alíneas I e II da LDB c/c art. 3o, "m" do Decreto 6.633/2008) .
Foi facultado aos gestores a adoção de segmentação da despesa por eixos tecnológicos ou outro conceito análogo, razão pela qual o fato do eixo tecnológico ser um conceito eminentemente pedagógico não impossibilita a adoção de conceito análogo com vistas a adotar "solução mais econômica e que satisfaça os requisitos de compatibilidade de custos para apuração da gratuidade, dentro de seu poder discricionário" (item 54 do Voto) .
A Lei de Transparência, aplicável às entidades privadas sem fins lucrativos que recebem recursos públicos, impõe a exibição da totalidade das informações necessárias a avaliação social do programa de gratuidade, sendo necessário destacar que, até o presente momento, diversas informações não estão exibidas nos sítios eletrônicos das entidades.
A expressão "custo médio aluno/hora-aula" foi elaborada na formatação da metodologia elaborada pela FGV e adotada pelo Ministério da Saúde, sendo que o conceito matemático açambarca as exigências legais de inclusão dos custos diretos e indiretos (despesas de gestão, despesas de custeio e investimentos) , não havendo motivo para adoção de terminologia distinta.
PROPOSTA DE ENCAMINHAMENTO
	Deste modo, submete-se à consideração superior a presente análise dos pedidos de reexame contra o Acórdão 1067/2017-TCU-Plenário, nos termos dos arts. 32, 33 e 48 da Lei 8.443/92, propondo conhecer e negar provimento, dando ciência ao Setec/MEC e aos Departamentos Nacionais do Senai e do Senac.
2.	O secretário da Serur, ao concordar com a proposta técnica, emitiu o seguinte pronunciamento, acostado à peça 129, que transcrevo a seguir:
	Manifesto-me de acordo com a proposta formulada pelo AUFC WEVERTON RIBEIRO SEVERO, a qual contou com a anuência do (a) titular da SERUR/D4 (doc 59.305.676-7) .
	Em complemento, ingressaram memoriais (peça 126) . Em que pese seus substanciosos argumentos, o recurso quanto aos itens 9.1.2 e 9.2.4 não foi conhecido e não agravado. Portanto, preclusa a matéria, só podendo ser retomada em monitoramento.
	Quanto ao item 9.3.2 (apuração do gasto na execução do acordo de gratuidade) , da mesma forma, os robustos argumentos devem ser sopesados no monitoramento, a fim de que a transparência pretendida pelo TCU seja factível em relação as características da entidade. Relembro passagem da instrução precedente: "elemento novo apresentado no acórdão não é o conceito de CMAHA, mas a necessidade de apresentação daquele custo segmentado por eixo tecnológico, com vistas a avaliar o correto cumprimento do acordo de gratuidade".
	Existe um pedido de que a contagem dos prazos para atendimento se dê após o julgamento dos recursos. Não vemos óbices jurídicos, ressaltando apenas ser essa opção principiológica (razoabilidade) , de exclusiva ponderação do Exmo. Sr. Relator.
É o relatório.

8.1. Leticia de Oliveira Lourenco (OAB/MG 104.144) e outros, representando Serviço Nacional de Aprendizagem Industrial - Departamento Nacional.  
8.2. Antônio Perilo Teixeira (OAB/DF 21.359) e outros, representando Serviço Nacional de Aprendizagem Comercial - Departamento Nacional.

Não atuou.

RELATÓRIO DE AUDITORIA. AVALIAÇÃO DA ATUAÇÃO DO MEC NO ACOMPANHAMENTO DO ACORDO DE GRATUIDADE COM OS SERVIÇOS NACIONAIS DE APRENDIZAGEM SENAC E SENAI. PEDIDOS DE REEXAME. CONHECIMENTO PARCIAL. PROVIMENTO PARCIAL AOS RECURSOS. CONFERIR NOVA REDAÇÃO AO SUBITEM 9.3.2 DO ACÓRDÃO RECORRIDO. CIÊNCIA AOS INTERESSADOS.

RELATÓRIO DE AUDITORIA (RA)

Secretaria de Recursos (Serur).

Em apreciação pedidos de reexame interpostos pelo Serviço Nacional de Aprendizagem Comercial - Senac (peças 73 e 82) e Serviço Nacional de Aprendizagem Industrial - Senai (peça 83) contra o Acórdão 1067/2017-TCU-Plenário (peça 56) , de relatoria da Ministra Ana Arraes, que apreciou relatório de auditoria realizada com vistas a avaliar a atuação do Ministério da Educação (MEC) no acompanhamento do Acordo de Gratuidade com os Serviços Nacionais de Aprendizagem, bem como metas do referido acordo no período de 2009 a 2014.
A auditoria em foco, realizada em atendimento à determinação constante do Acórdão 3330/2015-TCU-Plenário, detectou, entre outros, que: a) acompanhamento do mencionado acordo pelo MEC focado em aspectos formais, sem a verificação de seu regular cumprimento; b) vagas decorrentes do acordo não foram consideradas para atendimento das necessidades de qualificação levantadas no Mapa da Demanda Identificada (MDI) ; c) critérios de apropriação das despesas decorrentes do acordo insuficientes para afirmar sobre o regular cumprimento da meta de gasto com gratuidade; d) insuficiência na apresentação de informações de execução físico-financeira do acordo nos relatórios de gestão das entidades fiscalizadas - Senai e Senac.
Após analisar as razões recursais trazidas pelo Senac e Senai, a Secretaria de Recursos (Serur) , unidade técnica responsável pela instrução de mérito, em pareceres às peças 127 a 129, pugna pelo conhecimento parcial das espécies, por atenderem aos requisitos de admissão dispostos nos arts. 32, 33 e 48 da Lei 8.443/1992, para, no mérito, propor a negativa de provimento.
Em instruções de admissibilidade dos recursos interpostos pelo Senai e pelo Senac, peças 85 e 86, respectivamente, entendeu a Serur que faleceria àqueles Serviços sucumbência para recorrer do subitem 9.2, na medida em que nele foi direcionada determinação ao MEC, bem como quanto ao subitem 9.1, cujo conteúdo mandamental foi exarado em sede de recomendação. 
Com relação aos memoriais apresentados pelo Senai à peça 126, que busca trazer novas considerações com relação aos subitens 9.1, 9.2 e 9.3.2 do Acórdão 1067/2017-TCU-Plenário, manifestou-se o dirigente da Serur (peça 129) no sentido de que as deliberações constantes dos subitens 9.1.2 e 9.2.4 estariam preclusas, em razão de que o recurso que contra elas se insurgia não foi conhecido nem agravado. Relativamente ao subitem 9.3.2, entendeu aquele dirigente que os argumentos trazidos em sede de memoriais devem ser sopesados em futuro monitoramento.
Ratifico o exame de admissibilidade acostado à peça 91. Registro que, relativamente aos recursos manejados pelo Senai e pelo Senac, o seu conhecimento se deu apenas com relação aos subitens 9.3.2 (Senai) e 9.3 e 9.4 (Senac) da decisão vergastada, que assim restaram assentados:
9.3. determinar à Secretaria de Educação Profissional e Tecnológica do Ministério da Educação (Setec/MEC) , ao Departamento Nacional do Serviço Nacional de Aprendizagem Industrial (Senai) e ao Departamento Nacional do Serviço Nacional de Aprendizagem Comercial (Senac) , tendo em vista o que dispõem os itens 1.1 - Senai e 1.2 - Senac, dos Protocolos de Compromisso, ratificados por meio do art. 2º dos Decretos 6.633/2008 e 6.635/2008, que, na metodologia a ser normatizada:
9.3.1. apresentem e apropriem: despesas diretas, por eixo tecnológico ou conceito análogo que, inequívoca e demonstrativamente, represente o gasto real com Gratuidade, sendo que, no caso do Senac, as despesas indiretas não relacionadas à execução do Acordo, a exemplo da educação superior, sejam apartadas, de modo a não haver rateio dessas despesas para efeito de apropriação dos gastos do acordo; 
9.3.2. apresentem o custo hora-aula/aluno aplicado à execução do acordo de gratuidade, no mínimo, por eixo tecnológico ou conceito análogo; e
9.3.3. explicitem os critérios de apropriação dos investimentos, que devem levar em consideração a natureza da operação (despesa direta ou indireta) ;
9.4. determinar à Setec/MEC e aos Departamentos Nacionais do Senai e do Senac que homologuem e publiquem a metodologia definida nos sítios eletrônicos do MEC, do Senai e do Senac, com os elementos necessários e suficientes para seu entendimento e eventual utilização por usuários internos e externos;
Dado esse breve resumo, passo a decidir.
Manifesto minha concordância parcial com a proposta da unidade técnica transcrita no relatório precedente.
O Acordo de Gratuidade com os Serviços Nacionais de Aprendizagem foi firmado em 2008 entre o governo federal, representado pelos Ministérios da Educação, do Trabalho e Emprego e da Fazenda, e os serviços nacionais de aprendizagem, entre eles o Senai e o Sesc, com vistas a garantir a oferta de vagas gratuitas, por meio do comprometimento de parte da receita líquida de contribuição compulsória (RLCC) dessas entidades.
Nos âmbitos do Senai e do Senac, tais acordos, instrumentalizados, respectivamente, pelos Decretos 6.635/2008 e 6.633/2008, estabeleceram como meta para os gastos com gratuidade a utilização de dois terços da RLCC (aspecto quantitativo) para garantir vagas gratuitas em cursos relacionados à aprendizagem e à educação técnica de nível médio a pessoas de baixa renda (aspecto qualitativo) .
O Senac inicia suas razões de apelo, e em relação aos subitens para os quais seu pedido de reexame foi admitido, subitens 9.3 e 9.4, questionando a forma de cálculo dos gastos com a gratuidade, conforme estabelecido no subitem 9.3.1 da decisão recorrida. Para tanto, alega que o art. 33-A do Decreto 6.633/2008 indica que tais gastos compreendem os custos diretos e indiretos, despesas indiretas e investimentos, de sorte que os investimentos seriam compartilhados entre vários cursos de diferentes segmentos. 
Nesse contexto, aduz o recorrente que, na metodologia adotada para o cálculo do custo médio do aluno por hora-aula, o componente de maior impacto seria a carga horária efetiva, razão pela qual a exclusão dos gastos com educação superior, como determinado pelo TCU no subitem 9.3.1, ensejaria elevação dos gastos médios e reduziria o total da carga horária executada. Esclarece que os cursos do Senac são de educação continuada, incluindo a educação superior.
O art. 33-A do Decreto 6.633/2008 assim dispõe:
Art. 33-A. No montante anual da Receita de Contribuição Compulsória Líquida do SENAC, aplicado pela AN [administração nacional] e pelas AA.RR. [administrações regionais] em programa de gratuidade, a que se refere o parágrafo único do art. 3o, serão computados os recursos necessários ao custeio direto e indireto, à gestão e aos investimentos. (grifo não presente no original) 
Não há dúvidas, portanto, que no cálculo das despesas a serem cobertas por dois terços da RLCC devem ser incorporados os custos direto e indireto e as despesas relativas à gestão e aos investimentos. É dizer que, uma vez calculado o valor correspondente a dois terços da RLCC arrecadada, a ser aplicado para o fornecimento de vagas gratuitas, os custos aqui mencionados deverão ser cobertos por tal valor.
 Visto sob o ângulo da despesa, para se verificar se o montante mencionado no item anterior foi devidamente aplicado, o valor corresponde ao custo médio por aluno por hora-aula, que depende dos custos diretos e indiretos de cada curso, multiplicado pela quantidade total de horas ofertadas. Assim, em última análise, a interferência direta do Senac nesta última variável, pela maior oferta de vagas, acaba por incrementar a despesa de sorte a alcançar a meta da gratuidade correspondente a dois terços da RLCC.  
Nesse contexto, não há como prosperar o argumento de que a exclusão dos gastos com educação superior - como determinado por esta Corte, em razão de que este tipo de curso não se insere no aspecto qualitativo da gratuidade (cursos de aprendizagem e educação técnica) -, ensejaria elevação dos gastos médios e reduziria o total da carga horária executada, na medida em que o gasto médio (custo médio por aluno por hora-aula) é calculado por curso.
Na verdade, a inclusão dos gastos com curso superior na despesa da gratuidade eleva o valor dispendido com os cursos oferecidos no âmbito do Acordo de Gratuidade, gerando menor oferta de vagas nos cursos de aprendizagem e educação técnica em prejuízo da população alvo. Neste ponto, também vale o registro de que curso de nível superior, nos termos do art. 39 da Lei 9.394/1996, não integra curso de formação inicial e continuada, razão pela qual seus custos não devem integrar o cálculo da despesa de gratuidade. 
Afirma o apelante, ainda, que os eixos tecnológicos não poderiam ser adotados como elemento de apropriação das despesas ou investimentos da entidade, por se tratar de conceituação acadêmica contida no Parecer CNE/CEB 16/1999.
Referido argumento não justifica a alteração da deliberação, pois caso o recorrente entenda que a adoção do eixo tecnológico seja indevida para a apropriação de despesas, o próprio subitem 9.3.1 da decisão combatida trouxe expressamente a opção de se utilizar conceito análogo que, inequívoca e demonstrativamente, possa representar o gasto real com gratuidade.
Quanto ao teor do subitem 9.4 da decisão recorrida, que obriga o apelante a divulgar, em seu sítio eletrônico, a metodologia de apuração dos gastos com gratuidade, o recorrente sustenta que tal comando já estaria sendo cumprido.
Para refutar tal argumento, a Serur, em consulta ao sítio eletrônico do Senac, constatou a ausência de diversas informações cuja publicação seria necessária para atender à determinação desta Corte de Contas, a exemplo de, entre outros, quantitativo de cursos ministrados no exercício, quantitativo de cursos gratuitos oferecidos e relatório de apuração dos recursos alocados no exercício para alcance das metas previstas no protocolo de compromisso firmado.
Em face do exposto, entendo que as razões recursais trazidas pelo Senac não são suficientes para alterar a decisão combatida em relação aos itens do acórdão por ele questionados.
O Senai alega em seu pedido de reexame, em relação ao subitem para o qual seu recurso foi admitido, que a redação do subitem 9.3.2 do Acórdão 1067/2017-TCU-Plenário estaria incorreta, na medida em que o adequado seria prever o "gasto aluno-hora" e não "custo aluno-hora", sendo ainda necessário incluir as despesas de custeio, investimento e gestão previstas no art. 10, § 3º, de seu Regimento Interno, Decreto 6.635/2008.
Assiste razão parcial ao Senai.
Eis o disposto no § 3º do art. 10 do Decreto 6.635/2008:
Art. 10 (...) 
§ 2º Os órgãos do SENAI destinarão em seus orçamentos anuais parcela de suas receitas líquidas da contribuição compulsória geral à gratuidade em cursos e programas de educação profissional, observadas as diretrizes e regras estabelecidas pelo Conselho Nacional.
§ 3º O montante destinado ao atendimento do disposto no § 2º abrange as despesas de custeio, investimento e gestão voltadas à gratuidade." (NR) 
Cabe mencionar, inicialmente, que a determinação ora combatida foi no sentido de que o custo hora-aula/aluno aplicado à execução do acordo de gratuidade fosse apresentado por eixo tecnológico ou conceito análogo. Percebe-se, portanto, que o foco da referida determinação objetivou que a variável "custo hora-aula/aluno" fosse apresentada de forma segmentada por critério novo, servindo-se, para tanto, de elemento de custo já utilizado por aquele Serviço e cujo conceito já havia sido definido pela Fundação Getúlio Vargas (FGV) e homologado pelo MEC.
O conceito de "custo médio aluno/hora-aula" (CMAHA) teve sua definição elaborada pela FGV e engloba as despesas de custeio, de gestão e de investimentos, em consonância com o disposto no art. 10, § 3º, do Regimento Interno do Senai.
Contudo, da forma como o subitem 9.3.2 restou redigido, sem expressa menção às disposições do art. 10, § 3º, do Decreto 6.635/2008, com relação ao Senai, e do art. 33-A do Decreto 6.633/2008, relativamente ao Senac, normativos que estabelecem os tipos de despesas que devem ser consideradas para fins de gratuidade (despesas de custeio, investimento e gestão) , pode render dúvida como aquela apresentada pelo Senai em sede recursal.
Assim, para se evitar qualquer entendimento dissonante ao que estabelece tais dispositivos regulamentares, entendo que a redação do subitem 9.3.2 deve ser alterada para esclarecer que o "custo hora-aula/aluno" ali mencionado engloba também, além das despesas de custeio, aquelas relacionadas a investimento e gestão.
Pelo exposto, julgo que deve ser dado provimento parcial aos presentes pedidos de reexame.
Anoto que o MEC, em petição aposta à peça 124, solicitou a esta Corte que a contagem inicial do prazo de 180 dias estabelecido no subitem 9.2.1 do Acórdão 1067/2017-TCU-Plenário, com determinação a ele direcionada, ocorresse apenas após a publicação do acórdão que apreciará os presentes pedidos de reexame.
A esse respeito, apesar de o disposto no subitem 9.2.1 do citado acórdão não ter sido objeto de recurso por parte do MEC, verifico que o subitem 9.2 foi questionado, em sua completude, em sede recursal pelo Senac, cujo pedido de reexame não foi conhecido em relação ao referido subitem, conforme despacho por mim proferido (peça 91) . 
Ocorre que o MEC, responsável pelo cumprimento do subitem 9.2.1, não foi notificado acerca do teor do mencionado despacho, fato que, a meu ver, enseja o acolhimento do pleito para que o prazo inicial de contagem da determinação constante do subitem 9.2.1 do Acórdão 1067/2017-TCU-Plenário ocorra após a notificação do acórdão que aprecia os presentes pedidos de reexame.
Por fim, registo o pedido de exclusão de pauta deste processo formulado pelo Serviço Nacional de Aprendizagem Comercial - Senac/Administração Regional acostado à peça 152. Deixo de acolhê-lo por falta de amparo regimental e pelo fato de ter sido oferecido todos os meios processuais necessários ao exercício do contraditório e ampla defesa pelo responsável.
Com essas considerações, VOTO para que o Tribunal aprove a minuta de acórdão que ora submeto a este Colegiado.  
 
TCU, Sala das Sessões Ministro Luciano Brandão Alves de Souza, em 7 de novembro de 2018.
Ministro VITAL DO RÊGO 
Relator